臺灣高等法院刑事判決　　　　　　　　　　　　九十二年度上更(二)字第六六八號
　　上　訴　人
　　即　被　告　乙○○
　　選任辯護人　施湘興律師
右上訴人因殺人案件，不服臺灣臺北地方法院八十七年度重訴字第二號，中華民國八
十七年六月十日第一審判決（起訴案號：臺灣臺北地方法院檢察署八十六年度偵字第
二六九八四號）提起上訴，判決後，經最高法院第二次發回更審，本院判決如左：
    主  文
原判決撤銷。
乙○○共同以非法方法，剝奪人之行動自由，處有期徒刑貳年。
    事  實
一、乙○○與簡光茂係朋友（簡光茂因殺害張善應，業經法院判處無期徒刑確定），
    簡光茂與張善應亦係舊識。緣民國八十三年八月二十五日，簡光茂應張善應母親
    之託，出面排解張善應與黃龍雄間之糾紛；同日晚上十一時許（起訴書誤載為上
    午）簡光茂以電話向張善應詢問其糾紛之原因，雙方於電話中起爭執，詎簡光茂
    竟萌殺意，預先攜帶尖刀一把，於近十二時許，央請不知詳情之乙○○開車載簡
    光茂前往臺北市○○路○段一一六號五樓張善應住處，途中簡光茂另在臺北市景
    美夜市下車購買尖刀一把，到達後，二人先至上址四樓張善應之兄、嫂丙○○夫
    婦之住處並叫開房門，渠二人基於剝奪他人行動自由之共同犯意聯絡，由乙○○
    持簡光茂所交付之預先攜帶之尖刀，嚇令丙○○夫婦不准亂動，不准打電話，使
    渠等無自由意識迴旋之餘地，而剝奪渠等之行動自由，以利簡光茂持刀前往找尋
    張善應（意欲為何，乙○○不詳知）。簡光茂則隨即上五樓，偽稱丙○○告知張
    善應在家，而要求張善應之妻甲○○開門，甲○○不疑有他並開門後，簡光茂見
    張善應自臥室出來，即持其所有在夜市購買之尖刀向張善應之頸部猛砍一刀，將
    張善應之氣管砍斷，血管、神經及肌肉切斷（傷勢為頸部偏右側十×三公分銳器
    砍傷及左肩左鎖骨下九．五公分輕微劃一條），造成張善應外傷性生血休克，經
二、案經臺北市政府警察局移送臺灣臺北地方法院檢察署檢察官偵查起訴。
    理  由
一、訊之上訴人即被告乙○○矢口否認有右揭犯行，辯稱：我於八十三年八月廿六日
    當晚去簡光茂家泡荼，簡光茂邀我一同去找朋友，我便開車載他過去，途中簡光
    茂雖曾下車購物，但我不知他所購何物，其後簡光茂在上樓前，突交給我不詳名
    稱之刀子一把，我在無從反應及追問下，簡光茂已上樓，因此我在被害人張善應
    死亡之前，實無與簡光茂有共謀之時間、地點及動機；況我僅停留在四樓即張善
    應兄嫂丙○○之住處，只簡光茂自行上五樓，我當時在四樓實不知五樓發生何事
    ，事後才知簡光茂在五樓殺人之事，當時我雖於客觀上有持刀之事實，然並未以
    之架住丙○○，且無妨害自由之故意，丙○○不僅未因此而畏懼，更能於聽聞五
    樓之叫聲後推開我逕行上樓，足見我無何私行拘禁或以其他非法方法剝奪被害人
    行動自由，且簡光茂於前案審理乃至於目前仍僅知我稱為「阿榮」，足見我與簡
    光茂不熟，不可能與之有殺人及妨害自由之犯意聯絡云云。惟查：
（一）右揭事實，業據證人即張善應之妻甲○○及張善應之兄丙○○於簡光茂被訴殺
      人案件中，證述明確，而張善應因遭簡光茂砍傷致外傷性失血休克，經送醫急
      救不治死亡，亦據臺灣臺北地方法院檢察署檢察官督同法醫師相驗，填具驗斷
      書、相驗屍體證明書、履勘現場筆錄，又有現場相片及相驗屍體相片共二十六
      張附於該署八十三年度相字第八四七號卷可稽，並經原審及本院調閱該案案卷
      核對屬實。再觀諸張善應之傷口，係右頸部十×三公分砍傷，氣管砍斷，血管
      、神經及肌肉切斷，左肩左鎖骨九．五公分劃傷，二處傷口連成一線，足見簡
      光茂係持刀由張善應之頸部右頸側往左方橫砍，而頸部體致命部分，簡光茂一
      刀將被害人頸部氣管砍斷，血管、神經及肌肉切斷，其殺意甚堅，用力之猛，
      足證其有殺人之犯意，確然無誤。簡光茂因殺害張善應，經原審法院於八十四
      年八月十一日以八十四年度重訴字第一三號判處無期徒刑，褫奪公權終身，其
      後迭經本院及最高法院判決駁回其上訴確定之事實，亦有原審法院上開案件判
      決書正本及臺灣高等法院八十四年度上重訴字第九七號、最高法院八十五年度
      台上字第一七二二號判決書正本在卷可稽。
（二）次查，被告以車搭載簡光茂至張善應住處，先至四樓，叫開丙○○夫婦之房門
      後，被告停留於四樓，簡光茂則上至五樓並誘騙甲○○開門，叫出張善應，將
      張善應砍殺致死一節，業經證人簡光茂證述明確（見八十七年重訴字卷二號第
      六七至六八頁）。且證人丙○○於簡光茂被訴殺人案件之警詢及偵、審中，均
      明確指證被告有持刀控制其行動自由並不准其打電話（見八十三年偵字二一○
      一二號卷第四至五頁、八十四年偵字三二四六號卷第二九頁背面及三十頁、八
      十四年重訴字十三號卷第三九頁）。足見被告與簡光茂到達並先至四樓叫開丙○○夫婦之房門後，雖未隨同簡光茂至五樓，然其獨留於四樓控制丙○○夫婦
      之行動自由，其與簡光茂有犯意聯絡及行為分擔，灼然甚明。
（三）被告雖否認有妨害之自由之故意，丙○○其後亦翻異前詞，證指被告未喝令其
      不准動、不准打電話云云（見上更(一)字卷第三二至三三頁、上更(二)字卷九十二
      年十一月二十五日筆錄第四至七頁）。然證人之陳述有部分前後不符，或相互
      間有所歧異時，究竟何者為可採，法院仍得本其自由心證予以斟酌，非謂一有
      不符或矛盾，即應認其全部均為不可採信，其基本事實之陳述，若果與真實性
      無礙時，則仍非不得予以採信（最高法院七十四年臺上字第一五九九號判例意
      旨參照），又依經驗法則，案發時之供述，較少權衡利害得失或受他人干預，
      比之事後翻異之詞可信。查本案發生於八十三年八月二十六日凌晨一時許，甲○○於案發當日張善應不治後四十分即凌晨一時五十分許，即在臺北市政府警
      察局文山第二分局製作警訊筆錄；丙○○則於同日凌晨三時許在同分局製作筆
      錄，此有各該筆錄附於八十三年度相字第八四七號卷可查。渠等當時即證述被
      告涉犯本案，丙○○更證述被告控制其行動自由，於是日上午十一時五十分許
      ，檢察官訊問時，復明確證稱，被告確有持刀不讓其出去，亦不准其打電話等
      情，就丙○○之前後證詞而言，參諸上開最高法院判例意旨及按諸經驗法則，
      自以案發時之證述，記憶較為清晰深刻，應堪信實。
（四）又查，簡光茂雖陳稱﹕原只知同行之被告叫「阿榮」，不知其本名，被告僅載
      其前往張善應住處云云（見重訴字二號卷第六七至六八頁）。惟查被告於八十
      一年十一月初即在簡光茂經營之賭場從事記帳、打雜之工作，被告及簡光茂均
      因該案經原審判處徒刑確定，此有原審法院八十二年度訴字第六八二號、八十
      四年度訴緝字第七一號判決書影本在卷可考。亦即簡光茂實早已知一同前往者
      之真實姓名為乙○○，渠等之關係，亦非生疏。足見其上所述實屬迴護被告之
      詞，不足為被告有利之證明。再者，被告雖不認識丙○○或張善應，亦無證據
      證明其與丙○○、張善應先有怨隙，然被告於深夜與簡光茂同往他人住處，簡
      光茂且於途中下車購買刀械，到達後，被告且持刀控制丙○○夫婦，使簡光茂
      利於上樓找尋張善應，雖不能逕認其與簡光茂先已共謀殺害張善應（詳後述）
      ，然其有與簡光茂共同剝奪丙○○夫婦自由之犯意聯絡及行為分擔，足可認定
      。被告所辯其不知簡光茂下車買刀，到達後簡光茂突然交付不名刀械，倉促間
      被告根本來不及反應或追問，僅能在四樓等候，並未妨害自由云云，自不可採
      。綜上所述，本案事證明確，被告妨害自由犯行堪予認定。
二、核被告所為，係犯刑法第三百零二條第一項之以非法方法剝奪人之行動自由罪。
    被告與簡光茂間有犯意聯絡及行為分擔，為共同正犯。其以一行為同時剝奪丙○○夫婦二人之行動自由，為同種想像競合犯，應從一妨害自由罪處斷。原審據以
    論罪科刑，固非無見，惟查被告所為係犯刑法第三百零二條第一項之妨害自由罪
    ，原審則認被告犯刑法第二百七十一條第一項之殺人罪，並進而論罪科刑，尚有
    未洽。被告上訴否認犯罪雖無理由，惟原判決既有如上可議之處，自應由本院予
    以撤銷改判。並審酌被告犯罪之動機、目的、手段、所生危害及犯罪後態度等一
    切情狀，量處有期徒刑二年，以示懲戒。至於被告所持有之尖刀壹把，被告陳稱
    為簡光茂所交付，但無積極證據證明為被告或簡光茂所有，復未扣案，應已不存
    在，爰不予宣告沒收，併予明。
三、公訴意旨另以：被告就簡光茂前述殺人犯行，係與簡光茂共犯，認被告涉犯刑法
    第二百七十一條第一項之罪嫌云云。惟按共同正犯之所以應對其他共同正犯所實
    施之行為負其全部責任者，以就其行為有犯意之聯絡為限，若一人所實施之行為
    為他方所不知，或不能預見，或超越原計畫之範圍，則僅應就其所知之程度，令
    負責任，未可概以共同正犯論（五十年臺上字第一０六０號判例參照）。
（一）查公訴人認被告涉有前揭殺人之犯行，係以證人甲○○、丙○○之證詞為其論
      據。然殺人罪之成立，須於實施加害行為之時，即有使人喪失生命之故意，始
      足當之；而此一主觀之要件，既關係罪責之成立與否，自應憑證據予以證明，
      且不容有合理性懷疑之存在。次按犯罪事實應依證據認定之，無證據不得推定
      其犯罪事實；又不能證明被告犯罪者，應諭知無罪之判決，刑事訴訟法第一百
      五十四條、第三百零一條第一項，分別定有明文。
（二）訊之被告，堅決否認有公訴人所指之殺人犯行，辯稱：簡光茂邀我一同去找朋
      友，我便開車載他過去，途中簡光茂雖曾下車購物，但我不知他所購何物，嗣
      後簡光茂並於上樓前，突交給我不詳名稱之刀子一把，我在無從反應及追問下
      ，簡光茂已上樓，因此我在被害人死亡之前，實無與簡光茂有共謀之時間、地
      點及動機等語（見上更(一)字卷第四三至四四頁）。經查，簡光茂於其被訴殺人
      案件中檢察官訊問時供稱：我不是約阿榮（即指被告）去殺人，當時是阿榮載
      我去，他在樓下沒上去，事後他才知道等語（見偵字三二四六卷第二二頁正面
      、第三十頁正面）。原審囑託台灣花蓮地方法院於八十七年三月十七日訊問簡
      光茂，其亦供稱：是我拜託他開車載我出去，我只告訴他我去跟朋友講話，到
      後我請他在樓下等，我自己到五樓。在路上我下車買尖刀，他不知道我買何物
      ，到時他在樓下（四樓）跟張善應哥哥在一起，我即上五樓等語（見重訴二號
      卷第六七頁反面至六八頁）。則被告所辯不知簡光茂中途下車購買何物，雖不
      能逕信。然仍不能僅以被告與簡光茂二人於深夜持刀同往張善應之住處，即推
      認被告與簡光茂早已共謀殺害張善應。其次，簡光茂原係受張善應之母託，出
      面處理張善應與黃龍雄間之糾紛，被告與張善應更不曾有任何仇恨、過節或其
      他任何利害關係存在，被告亦無殺害張善應或剝奪丙○○夫婦行動自由以幫助
      簡光茂殺張善應之動機。換言之，被告與簡光茂二人於深夜持刀同往張善應之
      恐嚇、重傷、殺人等等，不一而足，實不能僅以被告與簡光茂共同控制丙○○
      夫婦之行動而推論被告與簡光茂間有殺人犯意之聯絡及行為分擔。
（三）綜上所述，依公訴人所舉證據及卷內資料判斷，其為訴訟上之證明，實未達於
      通常一般之人均不致有所懷疑，而得確信其為真實之程度者，亦即尚有被告可
      能不知簡光茂持刀找尋張善應之目的係在殺人之合理懷疑存在，自不能逕認被
      告共同或幫助殺人。此外，復查無其他積極證據足資證明被告知情簡光茂欲殺
      人而有共謀殺害張善應或分擔殺人之行為，此部分之犯罪應屬不能證明，惟因
      公訴人就此部分與前揭判罪部分係按牽連犯之裁判上一罪提起公訴，基於審判
      不可分之關係，故不另為無罪之諭知，併明之。
據上論斷，應依刑事訴訟法第三百六十九條第一項前段、第三百六十四條、第二百九
十九條第一項前段，判法第二十八條、第三百零二條第一項、第五十五條，罰金罰鍰
提高標準條例第一條前段，判決如主文。
本案經檢察官朱家崎到庭執行職務。
中     華     民     國     九十三    年       三        月      二     日
                             臺灣高等法院刑事第七庭
                                 審判長法  官  吳　啟　民
                                       法  官  蘇　隆　惠
                                       法  官  林　瑞　斌
右正本證明與原本無異。
如不服本判決，應於收受送達後十日內向本院提出上訴書狀，其未敘述上訴之理由者
並得於提起上訴後十日內向本院補提理由書（均須按他造當事人之人數附繕本）。
                                       書記官  丁　淑　蘭
中　　　華　　　民　　　國　　九十三　　年　　　三　　　月　　　三　　　日
附錄：本案論罪科刑法條全文
刑法第三百零二條：
私行拘禁或以其他非法方法，剝奪人之行動自由者，處五年以下有期徒刑、拘役或三
百元以下罰金。
因而致人於死者，處無期徒刑或七年以上有期徒刑，致重傷者，處三年以上十年以下
有期徒刑。
第一項之未遂犯罰之。
